臺灣新北地方法院民事判決
                                    110年度重訴字第428號
原      告  財團法人新北市神明會義塚大墓公

法定代理人  盧國雄  


訴訟代理人  黃毓然律師
被      告  林高金寶  （
被      告  林張閨碧  原籍設台北市大同區延平北路2段217


被      告  林壽鶴  
被      告  林如琮  

被      告  林實夫  
被      告  陳林照華  原籍設臺北市○○區○○路0段00號8樓

被      告  吳林幸子
被      告  林映華  
被      告  林敏昭    原籍設臺北市○○區○○路0段00號12


被      告  林哲夫  
被      告  林正國  
被      告  呂培燕  

被      告  邱林美智  原籍設新北市○○區○○路000巷0號4


被      告  江林美紗  原籍設臺北市○○○路0段000巷0號2


被      告  林美鈴  
被      告  林余花  
被      告  林鍾      原籍設新北市○○區○○路00巷0號2樓

被      告  林友福    原籍設台北市大安區仁愛路4段300巷11


被      告  林圓枝  

被      告  林玉枝  
被      告  江秋雄  
被      告  江堉雄  
被      告  江易雄  

被      告  江柏賢  
被      告  江煌雄  

被      告  江麗嫆  

被      告  黃會順  

被      告  林惟欽  
被      告  林惟仁    原籍設台北市○○區○○○路000○0號

被      告  林惟冠  
被      告  林惟銘  

被      告  林瑪麗  
被      告  林惟勲    原籍設台北市松山區八德路3段12巷20


被      告  林莉莉  
被      告  陳林惠里  原籍設台北市松山區八德路3段12巷20


被      告  林茱莉    原籍設台北市松山區八德路3段12巷20


被      告  陳曾惠美  原籍設臺北市大安區信義路3段73巷6


被      告  曾紀美    原籍設屏東縣○○市○○街000巷00號

被      告  曾美智    原籍設台中市○○區○○路0段000號

被      告  陳肇鴻  

被      告  陳政鴻  
訴訟代理人  陳勇安  
被      告  陳佳芬  



被      告  陳慶芬  
被      告  陳瑤芬  

被      告  林庭宇  

被      告  林庭宏  

被      告  徐孟楷  
被      告  徐明寬  

被      告  徐昀達  
被      告  林意宏  
被      告  林意欽  
被      告  王明仁  
被      告  王明偼    原籍設臺北市○○區○○街000巷00號3


被      告  王儷容    原籍設桃園市○○區○○○街000號

被      告  林宏昇  
被      告  郭瓊心  
被      告  曾憲章    （
被      告  曾文章    （
被      告  曾武章    （

上列當事人間請求返還借名登記土地事件，經本院於民國111年6
月16日言詞辯論終結，判決如下：
    主  文
原告之訴及假執行之聲請均駁回。
訴訟費用由原告負擔。
    事實及理由
一、程序方面：
    本件被告林高金寶、林張閨碧、林壽鶴、陳林照華、吳林幸
    子、林映華、林敏昭、林哲夫、林正國、呂培燕、邱林美智
    、江林美紗、林美鈴、林余花、林鍾、林友福、林圓枝、林
    玉枝、江秋雄、江堉雄、江易雄、江柏賢、黃會順、林惟欽
    、林惟仁、林惟銘、林惟勲、林莉莉、陳林惠里、林茱莉、
    陳曾惠美、曾紀美、曾美智、陳肇鴻、陳政鴻、陳佳芬、陳
    慶芬、陳瑤芬、林庭宇、林庭宏、徐孟楷、徐明寬、徐昀達
    、林意宏、林意欽、王明仁、王明偼、王儷容、林宏昇、郭
    瓊心、曾憲章、曾文章、曾武章，未於言詞辯論期日到場，
    被告林實夫、江煌雄、江麗嫆，未於最後言詞辯論期日到場
    ，均核無民事訴訟法第386條各款所列情形，爰依原告聲請
    ，由其一造辯論而為判決。
二、原告主張：
  ㈠土城義塚大墓公緣起，與清乾隆年間林爽文事變有關。即清
    乾隆51年（西元1786年）林爽文起兵抗清，北路天地會黨人
    林小文率眾與清軍戰於柑林陂（現土城中北方），許多人因
    戰死亡。地方賢達於清乾隆54年奏請朝廷恩准埋葬，立「難
    民萬善同歸墓」碑祭祀，稱「義塚大墓公」。義塚大墓公下
    轄現行行政區域有新北市土城區、板橋區、中和區，有諸多
    信徒捐獻，設有「神明會大墓公」管理廟產。嗣經新北市政
    府民國107年7月9日新北府民宗字第1071248254號函，同意
    新北市土城區神明會大墓公及神明會義塚公合併申請登記為
    「財團法人新北市神明會義塚大墓公」（即原告）一案之法
    人設定許可。
  ㈡坐落新北市○○區○○段000號（下稱429號土地）、同段432號（
    下稱432號土地）、同段432-1號（下稱432-1號土地）、同
    段444號（下稱444號土地）、同段445號土地（下稱445號土
    地）（下合稱系爭5筆土地）為「神明會大墓公」以信徒捐
    獻款項所購買，作為祀田而為廟產。即原告為系爭5筆土地
    實際所有權人，於日治時期大正15年4月19日將系爭5筆土地
    借名登記於訴外人林清山、林清富、朱四海、黃理通、黃文
    慶、呂炳星、朱吉慶、何長盛、簡鴻黎、俞英（死亡，已由
    繼承人辦理登記）、林禎祥（死亡，已由繼承人辦理登記）
    、江大崑（昭和4年2月8日因死亡改登記於其繼承人江聯懋4
    人名下）等人名下。故系爭5筆土地歷年地價稅均由原告處
    理繳納（簡鴻黎、江聯懋部分由其繼承人將稅單主動交給原
    告繳納；林清山、呂炳星之稅單，則由稅捐主管機關直接寄
    給原告繳納，其納稅義務人亦載「林清山〈使用人〉；神明會
    大墓公管理人王澤民」「呂炳星〈使用人〉；神明會大墓公管
    理人王澤民」。）；另由原告對簡鴻黎之繼承人提起返還借
    名登記土地事件（本院108年度重訴字第37號，下稱A案）中
    ，經法院審酌該案被告簡省三到庭陳述內容、及證人李錦昌
    、盧國雄之證詞，認定系爭5筆土地確實為原告所有，僅一
    部借名登記於簡鴻黎名下，而判決原告勝訴。益證系爭5筆
    土地確為原告所有，僅將429號土地（應有部分4/48）、432
    號土地（應有部分4/48）、432-1號土地（應有部分4/48）
    、444號土地（應有部分4/48）、445號土地（應有部分1/12
    ）借名登記於林清山名下。
  ㈢本件林清山於33年2月24日死亡，由其配偶林何綉及子女林平
    正、林平義、林平炫、林平鏗繼承。林何綉於36年5月17日
    死亡，由其子女林平正、林平義、林平炫、林平鏗繼承。又
    ：
    ⑴林平正於44年5月15日死亡，由其配偶林潘却、子女林如
      堯、林如旭、林如日、江林燕燕、林真真繼承。林如旭、
      林如日、林真真均於44年5月31日死亡，由其母林潘却繼
      承。林潘却於80年1月19日死亡，由其子女林如堯、江林
      燕燕繼承。其中
　　　①林如堯於82年9月12日死亡，由其配偶林翠微、孫子女被
        告林宏昇（長子林達男於62年5月2日死亡，由其子女代
        位繼承）、被告郭瓊心（長女郭林靜枝於63年7月28日
        死亡，由其子女代位繼承)及子女被告林鍾、被告林友
        福、被告林圓枝、被告林玉枝繼承。林翠微於89年11月
        5日死亡，由被告林宏昇、被告郭瓊心、被告林鍾、被
        告林友福、被告林圓枝、被告林玉枝繼承。
　　　②江林燕燕於103年7月7日死亡，由其子女被告江秋雄、被
        告江堉雄、被告江易雄、被告江柏賢、被告江煌雄、被
        告江麗嫆、被告黃會順繼承。
    ⑵林平義於68年11月20日死亡，由其配偶林張阿綉、孫子女
      被告林惟欽、被告林惟仁、被告林惟冠、被告林惟銘、被
      告林瑪麗（長子林如禹於67年5月20日死亡，由其子女代
      位繼承）、及子女林如湯、被告林壽鶴、被告林如琮、被
      告林實夫、曾林淑貞、被告陳林照華、陳林裕華、被告吳
      林幸子、被告林映華繼承。林張阿綉於89年2月1日死亡，
      由被告林惟欽、被告林惟仁、被告林惟冠、被告林惟銘、
      被告林瑪麗、林如湯、被告林壽鶴、被告林如琮、被告林
      實夫、曾林淑貞、被告陳林照華、陳林裕華、被告吳林幸
      子、被告林映華繼承。其中
　　　①林如湯於98年8月21日死亡，由其配偶被告林張閨碧及子
        女被告林惟勲、被告林莉莉、被告陳林惠里、被告林茱
        莉繼承。
　　　②曾林淑貞於109年死亡，由其子女被告陳曾惠美、被告曾
        紀美、被告曾美智、被告曾憲章、被告曾文章、被告曾
        武章繼承。
　　　③陳林裕華於97年8月31日死亡，由其配偶陳德富及子女被
        告陳肇鴻、被告陳政鴻、被告陳佳芬、被告陳慶芬、被
        告陳瑤芬繼承。陳德富於102年2月18日死亡， 由其子
        女被告陳肇鴻、被告陳政鴻、被告陳佳芬、被告陳慶芬
        、被告陳瑤芬繼承。
     ⑶林平炫於78年4月11日死亡，由其配偶林壽賀、子女被告
       林敏昭、被告林哲夫、被告林正國、林炤國、被告邱林
       美智、被告江林美紗、林美貴、被告林美鈴繼承。林壽
       賀於84年5月21日死亡，由其子女被告林敏昭、被告林哲
       夫、被告林正國、林炤國、被告邱林美智、被告江林美
       紗、林貴美、被告林美鈴繼承。其中
　　　 ①林炤國於106年4月8日死亡，由其配偶被告呂培燕、子
         女被告林庭宇、被告林庭宏繼承。
　　　 ②林美貴於86年7月15日死亡，由其配偶徐豐秀、子女被
         告徐孟楷、被告徐明寬、被告徐昀達繼承。徐豐秀於9
         0年9月15日死亡，由其子女被告徐孟楷、被告徐明寬
         、被告徐昀達繼承。
　　 ⑷林平鏗於82年1月18日死亡，由其配偶被告林高金寶、孫
       子女被告林意宏、林意敏、被告林意欽（長子林如岡於5
       7年9月24日死亡，由其子女代位繼承）、及子女王林惠
       美繼承。其中
　　　 ①林意敏於94年6月24日死亡，由其母被告林余花繼承。
　　　 ②王林惠美於93年8月13日死亡，由其子女被告王明仁、
         被告王明偼、被告王儷容繼承。
   ㈣爰類推適用民法第549條第1項規定以起訴狀繕本送達被告終
     止系爭借名登記契約關係，並本於繼承律關係，依同法第5
     41條第2項、第179條規定提起本訴，請求被告就登記為被
     繼承人所有系爭5筆土地（應有部分均4/48）辦理繼承登記
     後，將系爭5筆土地（應有部分均4/48）所有權移轉登記予
     原告。關於被告抗辯本件請求權已罹消滅時效，並無理由
     。即本件原告與被告之被繼承人林清山間就系爭5筆土地（
     應有部分均4/48）成立借名登記契約關係，並不因林清山
     死亡而終止。原告於日治時期將系爭5筆土地（應有部分均
     4/48）借名登記於當時管理人林清山名下，有其歷史緣由
     （當時原告尚未為法人登記），倘借名契約因林清山死亡
     而終止，將導致原告無從登記之困境，是以本件借名登記
     之目的及真意，因委任事務之性質，尚未終止，不因林清
     山死亡而消滅。且林清山之繼承人至今未就系爭5筆土地（
     應有部分均4/48）辦理繼承登記，持續由原告管理、使用
     、收益並代繳地價稅等，足徵林清山之繼承人同意系爭借
     名契約關係為原告利益存續，即繼受系爭借名契約。系爭
     借名契約請求權應自原告終止借名登記契約時起算，並未
     罹於消滅時效。 
　 ㈤併為聲明：
　　 ⑴被告應就被繼承人所有系爭5筆土地（應有部分均4/48）
       辦理繼承登記。
　　 ⑵被告應將系爭5筆土地（應有部分均4/48）辦理所有權移
       轉登記予原告。
三、被告抗辯：
　㈠被告林如琮、林實夫、林惟冠、林瑪麗：其等確為林平義之
    繼承人，林平義之長女曾林淑貞於109年間在美過世了，其
    夫曾榮祥比曾林淑貞早過世，其繼承人為被告陳曾惠美、被
    告曾紀美、被告曾美智、被告曾憲章、被告曾文章、被告曾
    武章共6人；原告提出林平義長房（林如禹）之繼承系統表
    無誤。其等否認原告主張借名登記契約關係存在，被繼承人
    林清山是板橋的區長，急公好義，系爭5筆土地不太可能是
    借名登記。況且林清山於33年2月24日死亡，即令有借名契
    約關係，亦於林清山死亡時消滅，本件原告起訴距林清山死
    亡時間既超過15年，被告自得拒絕返還等語。併為聲明：原
    告之訴駁回。
　㈡被告江煌雄、江麗嫆：江林燕燕之繼承人確為被告江秋雄、
    被告江堉雄、被告江易雄、被告江柏賢、被告江煌雄、被告
    江麗嫆、被告黃會順，共7人。不清楚上上一代之事，土地
    部分還就要還，其等實際並沒有繼承什麼遺產，對原告主張
    之內容不清楚內情等語。　　　　 
四、按稱「借名登記」者，謂當事人約定一方將自己之財產以他
    方名義登記，而仍由自己管理、使用、處分，他方允就該財
    產為出名登記之契約，其成立側重於借名者與出名者間之信
    任關係，及出名者與該登記有關之勞務給付，具有不屬於法
    律上所定其他契約種類之勞務給付契約性質，應與委任契約
    同視，倘其內容不違反強制、禁止規定或公序良俗者，當賦
    予無名契約之法律上效力，並依民法第529條規定，適用民
    法委任之相關規定（最高法院99年度台上字第1662號裁判意
    旨參照）。又借名登記契約既適用委任之規定，故借名登記
    契約成立後，依民法第550條規定，除契約另有訂定，或因
    委任事務之性質不能消滅者外，自應因當事人一方之死亡而
    消滅。本件原告主張：系爭5筆土地由原告借名登記予被告
    之被繼承人林清山一事，即令屬實，系爭借名登記契約關係
    承前述，除原告舉證符合民法第550條但書情形外，應於林
    清山死亡時（即33年2月24日）消滅。併借名登記財產之返
    還請求權消滅時效，依民法第125條規定應自借名登記關係
    終止時起算15年，亦併敘明。
  ㈠本件原告主張系爭借名契約符合民法第550條但書規定， 無
    非以：原告於日治時期將系爭5筆土地（應有部分均4/48）
    借名登記於當時管理人林清山名下，有其歷史緣由（當時原
    告尚未為法人登記），倘借名契約因林清山死亡而終止，因
    原告斯時尚未成法人登記，將導致原告無從登記之困境，足
    認本件借名登記之目的及真意，因委任事務之性質，不因林
    清山死亡而消滅，應由其繼承人依繼承法律關係繼承原告與
    林清山間借名契約關係等語為據。
　㈡惟所謂借名關係，係因委託人信賴受託人代其行使權利而成
    立，依其性質，須以當事人之信任為基礎，參照民法第550
    條規定之法理，借名關係原則上應因當事人一方之死亡而消
    滅。本件依原告起訴主張之事實，既稱日治時期原告因未完
    成法人登記，故將系爭5筆土地借名登記於當時管理人林清
    山名下等語。衡諸原告與林清山間借名登記之目的及真意，
    應為原告於完成法人登記前，其資產（含系爭5筆土地）應
    暫借「管理人名義」登記，以維神明會之運行（即側重原告
    對林清山具管理人身分之信任）。林清山死亡同時，既即喪
    失原告管理人之身分，又非由其繼承人當然繼任其管理人身
    分，成為原告之管理人，則林清山與原告間就系爭5筆土地
    借名契約關係，自因林清山死亡而終止，其全體繼承人不因
    繼承法律關係繼受林清山與原告間借名契約關係。前開法定
    終止事由，也與原告於林清山死亡時究否已完成法人登記一
    事無直接關聯，蓋於借名契約終止後，原告縱尚不能成為系
    爭5筆土地登記名義人，仍得指定其餘現任其他管理人或繼
    任林清山管理人職務者為登記名義人，其借名契約終止後之
    返還登記請求權非如原告所謂陷不能行使之困境。另林清山
    之繼承人至今未就系爭5筆土地（應有部分均4/48）辦理繼
    承登記，持續由原告管理、使用、收益並代繳地價稅等，則
    與被告（即林清山之繼承人）究否同意系爭借名契約關係為
    原告利益存續（即繼受系爭借名契約）無涉。即原告單執其
    於107年7月間才完成法人登記，並不能認其與林清山間借名
    契約因委任事務之性質不能消滅；單執被告未就系爭5筆土
    地（應有部分均4/48）辦理繼承登記，及持續由原告管理、
    使用、收益並代繳地價稅等，也不足證明被告同意繼受系爭
    借名契約關係。此外，原告未再提出其餘證據證明原告與林
    清山間借名契約關係有符合民法第550條但書情形，經本院
    審酌結果，認被告抗辯：系爭借名契約關係縱確存在，也於
    33年2月24日因林清山死亡而消滅等語，應可採信。
　㈢本件原告既遲於110年8月13日始提起本訴向被告為返還登記
    之請求，則被告抗辯：原告本件請求已罹15年消滅時效， 
    被告得拒絕給付等語，自屬有據。
五、綜上所述，原告本於繼承律關係、借名契約終止返還請求權
    （民法第541條第2項）、民法第179條規定提起本訴，請求
    被告就登記為被繼承人林清山所有系爭5筆土地（應有部分
    均4/48）辦理繼承登記後，將系爭5筆土地（應有部分均4/4
    8）所有權移轉登記予原告，為無理由，應予駁回。本件原
    告之請求（均意思表示）性質上既不能為假執行（參強制執
    行法第130條），並且原告之訴又經駁回，其假執行之聲請
    自屬無據，應併駁回。  
六、兩造其餘主張及攻擊防禦方法，與本件判決結果無涉，爰不
    逐一論列說明。
結論：原告之訴為無理由，依民事訴訟法第385條第1項前段、第
78條，判決如主文。
中　　華　　民　　國　　111 　年　　6 　　月　　30　　日
                  民事第六庭    法　官　黃信滿
以上正本係照原本作成
如對本判決上訴，須於判決送達後20日內向本院提出上訴狀。如
委任律師提起上訴者，應一併繳納上訴審裁判費。
中　　華　　民　　國　　111 　年　　6 　　月　　30　　日
                                書記官　蕭淳方